臺灣高等法院刑事判決
109年度上訴字第1392號
上  訴  人  
即  被  告  黃世文


選任辯護人  彭瑞明律師(法扶律師)
上列上訴人因違反毒品危害防制條例案件，不服臺灣臺北地方法
院108年度訴字第721號，中華民國109年3月10日第一審判決（起
訴案號：臺灣臺北地方檢察署108年度偵字第18282號），提起上
訴，本院判決如下：
    主  文
原判決關於黃世文被訴於民國108年6月4日販賣第三級毒品部分
暨定應執行刑部分均撤銷。
黃世文犯販賣第三級毒品罪，處有期徒刑參年陸月。扣案含有第
三級毒品4-甲基甲基卡西酮成分之咖啡包壹包（含無法析離之包
裝袋壹只，驗前淨重伍點肆肆柒公克，驗餘淨重伍點零伍貳公克
）沒收；未扣案之蘋果廠牌IPHONE4S行動電話壹支沒收，於全部
或一部不能沒收或不宜執行沒收時，追徵其價額；未扣案之犯罪
所得新臺幣捌佰元沒收，於全部或一部不能沒收或不宜執行沒收
時，追徵其價額。
其他上訴駁回。
黃世文上開撤銷改判部分與上訴駁回部分所處之刑，應執行有期
徒刑肆年貳月。
    犯罪事實
一、黃世文明知4-甲基甲基卡西酮係毒品危害防制條例第2 條第
    2 項第3 款所列管之第三級毒品，依法不得販賣牟利，竟因
    缺錢花用而分別為下列犯行：
  ㈠黃世文意圖營利，而基於販賣第三級毒品之犯意，於民國108
    年5月20日某時許，以其所使用蘋果廠牌IPHONE4S行動電話
    ，透過通信軟體微信傳送推銷含有第三級毒品4-甲基甲基卡
    西酮成分之咖啡包訊息予王一，經王一回傳訊息表示欲購買
    上開咖啡包後，雙方旋約定於臺北市○○區○○○路0段000號之
    駭客網咖店內進行交易，嗣黃世文於同日晚間7時5 分許依
    約前往上址之駭客網咖店內，以新臺幣（下同）2,000元之
    價格，販賣含有第三級毒品4-甲基甲基卡西酮成分之咖啡包
    4包予王一。嗣於同年月21日凌晨4時許，經警方於駭客網咖
    內對王一搜索，並扣得施用剩餘之咖啡包1包（驗前淨重6.1
    3公克，驗餘淨重6.11公克），而查悉上情。
　㈡黃世文又於108年6月4日某時許，接獲王一以通訊軟體微信傳
    送欲購買含有第三級毒品4-甲基甲基卡西酮成分咖啡包之訊
    息後，竟意圖營利，另行基於販賣第三級毒品之犯意，與王
    一約定於臺北市○○區○○○路0段000號之G1電競網咖內進行交
    易，嗣黃世文於同日晚間8時許依約前往上址網咖，以800元
    之價格，販賣含有第三級毒品4-甲基甲基卡西酮成分之咖啡
    包2包予王一。經警於同年月5日凌晨0時許，在上開網咖內
    對王一搜索，並扣得施用剩餘之咖啡包1包（驗前淨重5.447
    公克，驗餘淨重5.052公克），而查悉上情。
二、案經臺北市政府警察局信義分局報告臺灣臺北地方檢察署檢
    察官偵查起訴。
    理  由
壹、程序部分：
    本院認定事實所引用之下列證據資料（包含供述證據、文書
    證據等），並無證據證明係公務員違背法定程序所取得。又
    檢察官、被告黃世文及其辯護人於原審準備程序、審理時及
    本院審理時，對於原審及本院所提示之被告以外之人審判外
    之供述，包括供述證據、文書證據等證據，就證據能力均不
    爭執，且迄於言詞辯論終結前亦未聲明異議，亦無顯有不可
    信之情況與不得作為證據之情形，本院審酌上開證據資料作
    成時之情況，尚無違法不當及證明力明顯過低之瑕疵，而認
    為以之作為證據應屬適當，依刑事訴訟法第159條之5規定，
    本院所引用供述證據及文書證據等，均有證據能力。
貳、實體部分：
一、事實之認定：
  ㈠訊據上訴人即被告黃世文就事實欄一㈠、㈡所示之2 次販賣
    第三級毒品犯行，迭於偵查中及原審、本院審理時均坦承不
    諱（見偵卷第13至22、145至150頁；原審卷第90至94、165
    至171頁；本院卷第86、92、93頁），核與證人王一於偵查
    時之證述相符（見偵卷第25至29、33至46、185至187頁），
    並有搜索扣押筆錄（見偵卷第61至65頁、他卷第39至43頁）
    、臺北市政府警察局偵辦毒品案件尿液檢體委驗單（見他卷
    第57頁）、扣案物品照片（見偵卷第69至72頁）、雙方連絡
    訊息翻拍照片（見偵卷第73、153至170 頁）、監視器錄影
    畫面翻拍照片及蒐證照片（見偵卷第75至87頁、101至117頁
    ）附卷可稽；又扣案之咖啡包2 包，經分別送請鑑定結果均
    檢出第三級毒品4-甲基甲基卡西酮成分，有北市政府警察局
    108年北市鑑毒字第163號鑑定書（見偵卷第53頁）、交通部
    民用航空局航空醫務中心108年6月20日航藥鑑字第0000000
    號毒品鑑定書（見偵卷第55頁）在卷可憑；足認被告前開出
    於任意性之自白核與事實相符，可以採信。
　㈡按販賣第三級毒品係違法行為，非可公然為之，且有其獨特
    之販售通路及管道，復無公定價格，容易增減分裝份量，而
    每次買賣之價量，可能隨時依雙方關係深淺、資力、需求量
    及對行情之認知、來源是否充裕、查緝鬆嚴、購買者被查獲
    時供述購買對象之可能風險評估等，而異其標準，非可一概
    而論，近年來政府為杜絕毒品之氾濫，對於查緝施用及販賣
    毒品之工作，無不嚴加執行，販賣毒品罪又係重罪，設若無
    利可圖，衡情一般持有毒品之人當無輕易將所持有之毒品轉
    售他人而甘冒於再次向他人購買時，被查獲移送法辦並受長
    期自由或生命剝奪危險之理，況不論係以何包裝之第三級毒
    品，均可任意分裝或增減其份量，而每次買賣之價量，亦隨
    前開因素而為機動地調整，因之販賣之利得，除經坦承犯行
    ，或帳冊價量均臻明確外，委難察得實情。職是之故，縱未
    確切查得販賣所得賺取之實際差價，但除別有事證，足認係
    按同一價格轉讓，確未牟利外，尚難執此即認非法販賣之事
    證有所不足，致知過坦承者難辭重典，飾詞否認者反得逞僥
    倖，而失情理之平。查本件被告所販賣之第三級毒品係由被
    告出資購入，參諸毒品取得不易、量少價昂，苟無利潤可圖
    ，持有毒品者實無輕易將所持有之第三級毒品任意無償轉讓
    他人之理，且販賣第三級毒品之行為，事涉重典，而被告又
    於原審準備程序中自承：「伊販賣本案毒品獲利約為交易金
    額的20％至25％。」等語（見原審卷第93頁），可知被告販賣
    上開第三級毒品應有賺取價差之意思，顯然有利可圖，而被
    告於原審及本院審理中就上開販賣第三級毒品之犯行均坦承
    犯行，故其有販賣第三級毒品以從中賺取牟利之意圖至明。
  ㈢本件事證明確，被告2 次販賣第三級毒品之犯行，均堪認定
    ，皆應依法論科。
二、論罪之說明：
  ㈠按4-甲基甲基卡西酮係屬毒品危害防制條例第2 條第2 項第3
     款所列之第三級毒品。是核被告如事實欄一㈠、㈡所為，均
    係犯毒品危害防制條例第4 條第3 項販賣第三級毒品罪。
　㈡被告上開所犯2 次販賣第三級毒品罪間，犯意各別，行為互
    殊，應予分論併罰。
  ㈢刑之加重及減輕事由：
  1.按犯第4 條至第8 條之罪於偵查及審判中均自白者，減輕其
    刑，毒品危害防制條例第17條第2 項定有明文。本件被告於
    警詢及檢察官訊問中就如事實欄所示2 次販賣第三級毒品犯
    行均坦承不諱（見偵卷第13至22、145至150頁），另於原審
    審理中亦坦承全部犯行（見原審卷第90至94、165至171 頁
    ），是被告就如事實欄所示2 次販賣第三級毒品犯行，均合
    於毒品危害防制條例第17條第2 項之規定，應減輕其刑。
  2.本件無刑法第59條規定之適用：
　⑴按刑法第59條規定之酌量減輕其刑，必須犯罪另有特殊之原
    因與環境，在客觀上足以引起一般同情，認為即使宣告法定
    最低度刑，猶嫌過重者，始有其適用。此所謂法定最低度刑
    ，固然包括法定最低本刑；惟遇有其他法定減輕事由時，則
    係指適用其他法定減輕事由減輕其刑後之最低度刑而言。倘
    被告另有其他法定減輕事由，應先適用該法定減輕事由減輕
    其刑後，猶認其犯罪之情狀顯可憫恕，即使科以該減輕後之
    最低度刑仍嫌過重者，始得適用刑法第59條規定酌量減輕其
    刑（最高法院105 年度台上字第2625號判決意旨參照）。
　⑵本件被告所犯毒品危害防制條例第4條第3項販賣第三級毒品
    罪，其法定本刑為「7年以上有期徒刑，得併科新臺幣7百萬
    元以下罰金」，衡以販賣毒品係萬國公罪，而被告時值青壯
    年，卻不思以正當途徑賺取金錢，甘願鋌而走險，而被告所
    為不僅令人沉淪毒海而無法自拔，更對使施用者成為犯罪溫
    床，是販賣第三級毒品罪之法定刑度已非有過重之情形，況
    就本案販賣第三級毒品之犯行另有毒品危害防制條例第17條
    第2項(原判決誤載為第1項，逕予更正)之減刑規定適用已如
    前述，經上開減刑規定適用後，已難認有何予宣告法定最低
    度刑期尤嫌過重之情形，是被告本案所為難認有何情堪憫恕
    之情形，本院認並無依刑法第59條規定減輕其刑之餘地，則
    被告之辯護人以被告無販賣第三級毒品之前案，且本案僅兩
    次、價格亦低，與大盤、中盤之毒犯有所不同，為被告請求
    依刑法第59條規定減輕其刑乙節，顯屬無據。
  3.被告前於105年間因公共危險案件經臺灣臺北地方法院於105
     年10月6日以105年度交簡字第2518號判決處有期徒刑2月，
    旋於同年11月5日確定，嗣於106年4月7日執行完畢，有本院
    被告前案紀錄表在卷可佐（見原審卷第173頁），其於上開
    徒刑執行完畢後5年內，故意再犯本件有期徒刑以上之罪，
    為累犯。然按刑法第47條第1項有關累犯加重本刑部分，固
    不生違反憲法一行為不二罰原則之問題。惟其不分情節，基
    於累犯者有其特別惡性及對刑罰反應力薄弱等立法理由，一
    律加重最低本刑，於不符合刑法第59條所定要件之情形下，
    致生行為人所受之刑罰超過其所應負擔罪責之個案，其人身
    自由因此遭受過苛之侵害部分，對人民受憲法第8條保障之
    人身自由所為限制，不符憲法罪刑相當原則，牴觸憲法第23
    條比例原則；而於前揭法條修正前，為避免發生上述罪刑不
    相當之情形，法院就該個案裁量是否加重最低本刑（司法院
    釋字第775號解釋參照）。被告前案所犯為酒駕之公共危險
    案件，本案則為販賣第三級毒品犯行，兩者之犯罪類型、行
    為態樣均不同，犯罪動機、目的、手段亦有異，尚難認被告
    本件犯行有特別惡性或對刑罰反應力薄弱之情形，且被告除
    該酒駕公共危險案件外，並無其他經論罪刑之前案紀錄(見
    本院被告前案紀錄)，尚難僅以此推定其素行不端，本院審
    酌累犯規定所欲維護法益之重要性、防止侵害之可能性及事
    後矯正行為人之必要性，綜合斟酌各項情狀，認被告本件犯
    行不宜依刑法第47條第1項規定加重最低本刑，始符合罪刑
    相當原則及比例原則，爰不予加重。
三、撤銷改判原判決關於犯罪事實欄一㈡販賣第三級毒品部分之
    理由及科刑審酌事項：
  ㈠原審以被告此部分犯罪事證明確，據以論罪科刑，固非無見
    ，惟查：按刑事審判旨在實現刑罰權分配之正義，故事實審
    法院對於被告之量刑，應符合比例、平等及罪刑相當原則，
    使輕重得宜，罰當其罪；又法律上屬於自由裁量之事項，並
    非概無法律性之拘束；自由裁量係於法律一定之外部性界限
    內，使法官具體選擇以為適當之處理；因此在裁量時，必須
    符合所適用之法規之目的；更進一步言，須受法律秩序之理
    念所指導，此亦即所謂之自由裁量之內部性界限，最高法院
    96年度台上字第7448號、第7583號判決可資參照；經查：本
    件被告於事實欄一㈠、㈡所示之時間，分別販賣第三級予王一
    共2次，第一次之交易4包，價格為2千元、第二次交易2包，
    價格為800元，由交易數量、價格不同可知，二者原審漏未
    審酌各次販賣數量、金額有異，刑度宜有不同，而對被告各
    次均量處有期徒刑3年8月，參諸前揭說明，顯然不符合比例
    原則，於法即有未洽。被告上訴就事實欄一㈡部分，以原審
    量刑太重為由，指摘原判決此部分不當，為有理由，自應由
    本院將原判決此部分予以撤銷改判。
　㈡爰審酌被告素行(見本院被告前案紀錄表)，其無視於國家防
    制毒品危害之禁令，販賣第三級毒品，其戕害國民身心健康
    ，危害社會治安，違反義務之程度甚高，惟念被告始終坦承
    犯行，顯有悔意，犯罪動機、目的係一時貪利，犯罪方法，
    販售數量2包，價值不高(800元)，手段、另佐以被告於本院
    自陳其學歷國中畢業，未婚，從事服務業，待遇約1萬多元
    ，會幫忙家裡的支出等一切情狀（見本院卷第92頁），量處
    如主文第2 項所示之刑。
  ㈢沒收之說明：
  1.按違禁物，不問屬於犯罪行為人與否，沒收之，刑法第38條
    第1 項定有明文。證人王一為警方查獲時所扣案之咖啡包1
    包（含包裝袋1 個，驗前淨重為5.447公克，驗餘淨重為5.0
    52公克），經送檢驗結果，確含有第三級毒品4-甲基甲基卡
    西酮成分，有前開鑑定書在卷可稽（見偵卷第55頁），故上
    開咖啡包1 包應屬違禁物，且係被告因販賣而交付予證人王
    一，自與本案有關，應依刑法第38條第1 項規定宣告沒收。
    又包覆上開第三級毒品之包裝袋1只，因難與上開第三級毒
    品析離，且無析離之實益與必要，應一併沒收。
  2.按犯第4 條至第9 條、第12條、第13條或第14條第1 項、第
    2 項之罪者，其供犯罪所用之物，不問屬於犯罪行為人與否
    ，均沒收之，毒品危害防制條例第19條第1 項定有明文。查
    本件被告所使用供與證人王一傳送微信訊息之如事實欄所示
    蘋果廠牌IPHONE4S行動電話1 支，係屬被告供販賣第三級毒
    品所使用之物，自應依上開規定宣告沒收；又該行動電話並
    未扣案，自應回歸刑法總則沒收章節之規定，依刑法第38條
    第4 項於全部或一部不能沒收或不宜執行沒收時，追徵其價
    額。
  3.犯罪所得，屬於犯罪行為人者，沒收之；前2項之沒收，於
    全部或一部不能沒收或不宜執行沒收時，追徵其價額，刑法
    第38條之1第1項前段、第3項有明文規定。被告就事實欄一
    、㈡所示之販賣第三級毒品所得為800元，是此部分應屬被告
    販賣第三級毒品之犯罪所得，自應依上開規定宣告沒收。又
    上開犯罪所得並未扣案，且查無刑法第38條之2第2 項過苛
    之情形，自應依同法第38條之1第3項之規定，於全部或一部
    不能沒收或不宜執行沒收時，追徵其價額。
  4.至被告於108年7月30日遭警方扣案，雖有扣案毒品咖啡包1 
    包，惟被告於原審陳稱：「該咖啡包係伊要施用所取得。」
    等語（見原審卷第94頁），故無證據證明扣案之咖啡包與本
    案販賣第三級毒品之犯行有關，自無從於本案宣告沒收。另
    就其餘扣案物（愷他命1包、愷他命研磨盤1個、IPHONE8 行
    動電話1支、帳本記錄2張，見偵卷第65頁）因均無證據證明
    與本案有直接關聯，爰不於本案中宣告沒收，附此敘明。
四、維持原判決關於犯罪事實欄一㈠販賣第三級毒品部分及駁回
    上訴之理由：
　㈠原判決以被告就此部分之犯罪事證明，適用毒品危害防制條
    例第4條第3項、第17條第2項、第19條第1項，刑法第11條、
    第38條第1項、第4項、第38條之1第1項前段、第3項等規定
    ，並審酌被告無視於國家防制毒品危害之禁令，販賣第三級
    毒品，其戕害國民身心健康，危害社會治安，違反義務之程
    度甚高，惟念被告於偵查及審理中始終坦承犯行，足見被告
    確有悔意，另佐以被告於原審自陳：伊學歷係高中畢業，現
    在酒店擔任少爺，月薪4萬元，尚須扶養伊母親及弟弟等一
    切情狀（見原審卷第170頁），量處有期徒刑3年8月；復就
    沒收說明：1.按違禁物，不問屬於犯罪行為人與否，沒收之
    ，刑法第38條第1項定有明文；證人王一於事實欄一、㈠之時
    、地為警方查獲時所扣案之咖啡包1包（含包裝袋1個，驗前
    淨重為6.13公克，驗餘淨重為6.11公克），經檢出第三級毒
    品4-甲基甲基卡西酮成分，有臺北市政府警察局鑑定書（見
    偵卷第53頁）為憑，故上開咖啡包1包應屬違禁物，且係被
    告因販賣而交付予證人王一，自與本案有關，應依刑法第38
    條第1項規定宣告沒收；又包覆上開第三級毒品之包裝袋1只
    ，因難與上開第三級毒品析離，且無析離之實益與必要，應
    一併沒收；2.按犯第4條至第9條、第12條、第13條或第14條
    第1項、第2項之罪者，其供犯罪所用之物，不問屬於犯罪行
    為人與否，均沒收之，毒品危害防制條例第19條第1 項定有
    明文；本件被告所使用供與證人王一傳送微信訊息之如事實
    欄所示蘋果廠牌IPHONE4S行動電話1支，係屬被告供販賣第
    三級毒品所使用之物，自應依上開規定宣告沒收；又該行動
    電話並未扣案，自應回歸刑法總則沒收章節之規定，依刑法
    第38條第4項於全部或一部不能沒收或不宜執行沒收時，追
    徵其價額；3.犯罪所得，屬於犯罪行為人者，沒收之；前2
    項之沒收，於全部或一部不能沒收或不宜執行沒收時，追徵
    其價額，刑法第38條之1第1項前段、第3項有明文規定；被
    告就事實欄一、㈠所示之販賣第三級毒品所得為2,000元，是
    此部分應屬被告販賣第三級毒品之犯罪所得，自應依上開規
    定宣告沒收；又上開犯罪所得並未扣案，且查無刑法第38條
    之2第2項過苛之情形，自應依同法第38條之1第3 項之規定
    ，於全部或一部不能沒收或不宜執行沒收時，追徵其價額；
    4.至被告於108年7月30日遭警方扣案，雖有扣案毒品咖啡包
    1包，惟被告於本案原審陳稱：該咖啡包係伊要施用所取得
    等語（見原審卷第94頁），故無證據證明扣案之咖啡包與本
    案販賣第三級毒品之犯行有關，自無從於本案宣告沒收；另
    就其餘扣案物（愷他命1包、愷他命研磨盤1個、IPHONE8行
    動電話1支、帳本記錄2張，見偵卷第65頁）因均無證據證明
    與本案有直接關聯，不於本案中宣告沒收。
  ㈡經核原判決就此部分認事用法均無違誤，量刑亦屬妥適。被
    告上訴固坦承其販賣第三級毒品，以其已認罪，請求從輕量
    刑，而指摘原判決量刑太重，惟本件經原判決逐一剖析，並
    就卷內證據資料參互審酌，本件被告黃世文確實有如犯罪事
    實欄一㈠所示之時間，販賣第三級毒品給王一之犯行，且均
    已審酌關於刑法第57條各項事由，業已如前述，其上訴主張
    以原判決就此部分量刑太重，並無理由，應予駁回。
五、定執行刑：
　  被告黃世文撤銷改判（即事實欄一㈡之販賣第三級毒品罪）
　　部分與上訴駁回（即事實欄一㈠之販賣第三級毒品罪）部分
　　所處之有期徒刑，定應執行刑如主文第4 項所示。
據上論斷，應依刑事訴訟法第368條、第369條第1項前段、第364
 條、第299條第1項前段，毒品危害防制條例第4條第3項、第17
條第2項、第19條第1項，刑法第11條、第51條第5款、第38條第1
 項、第4 項、第38條之1第1項前段、第3項，判決如主文。
本案經檢察官楊舒雯提起公訴，檢察官謝宗甫到庭執行職務。
中　　華　　民　　國　　109 　年　　6 　　月　　17　　日
　　　　　　　　　刑事第十七庭  審判長法　官  鄭水銓
　　　　　　　　　　　　　　　　　　  法　官  鍾雅蘭
　　　　　　　　　　　　　　　　　　  法　官  黃雅芬
以上正本證明與原本無異。
如不服本判決，應於收受送達後20日內向本院提出上訴書狀，其
未敘述上訴之理由者並得於提起上訴後20日內向本院補提理由書
（均須按他造當事人之人數附繕本）「切勿逕送上級法院」。
                                      書記官  鄭雅云
中　　華　　民　　國　　109 　年　　6 　　月　　17　　日
附錄：本案論罪科刑法條全文　　　　　　　　　　　　　　　
毒品危害防制條例第4 條：
製造、運輸、販賣第一級毒品者，處死刑或無期徒刑；處無期徒
刑者，得併科新臺幣 2 千萬元以下罰金。
製造、運輸、販賣第二級毒品者，處無期徒刑或 7 年以上有期
徒刑，得併科新臺幣 1 千萬元以下罰金。
製造、運輸、販賣第三級毒品者，處 7 年以上有期徒刑，得併
科新臺幣 7 百萬元以下罰金。
製造、運輸、販賣第四級毒品者，處 5 年以上 12 年以下有期
徒刑，得併科新臺幣 3 百萬元以下罰金。
製造、運輸、販賣專供製造或施用毒品之器具者，處 1 年以上
7 年以下有期徒刑，得併科新臺幣 1 百萬元以下罰金。
前5 項之未遂犯罰之。